臺灣高等法院民事判決
109年度上字第1075號
上  訴  人  吳東宥（原名吳當雄）

被 上訴 人  陳功偉  
                      (現應為送達處所不明)                                          
上列當事人間請求返還價金等事件，上訴人對於中華民國109年5
月27日臺灣新北地方法院109年度訴字第446號第一審判決提起上
訴，並擴張聲明，本院於110年1月19日言詞辯論終結，判決如下
：
    主      文
上訴(含擴張部分)駁回。
第二審訴訟費用(含擴張部分)由上訴人負擔。
    事實及理由
壹、程序事項
一、上訴人於原審請求被上訴人給付上訴人新臺幣(下同)344萬
　　5186元，及其中50萬元自民國80年5月1日起，其餘294萬
　　5186元自起訴狀繕本送達翌日起，均至清償日止，按週年利
    率百分之5計算之利息，上訴後，就其中50萬元之利息改自
　　80年4月27日起算，核係擴張應受判決事項之聲明，依民事
    訴訟法第446條第1項但書、第255條第1項第3款規定，應予
    准許。
二、本件被上訴人未於言詞辯論期日到場，核無民事訴訟法第
　　386條所列各款情形，爰依上訴人之聲請，由其一造辯論而
    為判決，合先敘明。
貳、實體事項　　
一、上訴人主張：伊於80年4月9日以價金50萬元向被上訴人購買
    坐落臺中市○○區○○○段000○000地號土地(下稱系爭土地)，並
    經被上訴人於80年4月27日將土地所有權移轉登記予伊。詎
    伊於95年9月間，擬將系爭土地移轉登記予訴外人孔令名時
    ，始發現被上訴人未曾告知伊系爭土地有部分為法定空地，
    而有權利瑕疵，及給付不能之債務不履行之情形。伊因此受
    有下列損害：⒈在系爭土地上整修房屋、搭建廚房、衛浴設
    備支出40萬元以上、以及房屋內配置家電用品、家具、電腦
    設備支出25萬元，均因921地震而倒塌或毀損；及⒉因921地
    震數度搬遷，而支出搬遷及雜項費用約10萬元；⒊伊之工作
    室因未能籌措資金辦理歇業，遭求償347萬5186元，由臺灣
    土地銀行查封並拍賣伊所有之不動產，拍賣金額308萬元，
    經相扣抵後，伊尚受有39萬5186元之損失；⒋另於98年間向
    訴外人謝紀招治承租位於臺中市房屋，因未能按期繳納房租
    遭限期遷出，致伊須賠償謝紀招治10萬元；⒌伊放置於該房
    屋內之書籍價值約80萬元、衣服寢具約12萬元、工業設備及
    材料約25萬元、廚房設備及餐具約10萬元、家具桌椅櫃子約
    5萬元、電腦設備及附屬品約13萬元、家庭電器設備約10萬
    元、雜項物品約5萬元，及伊為研發專利所製作之資料及元
    件，交付予謝紀招治後恐已遭毀損而受有20萬元之損失，合
    計為344萬5186元等語。爰依民法第227條準用第226條第2項
    規定，及第349條、第216條規定，請求被上訴人給付伊344
    萬5186元，及其中50萬元自80年4月27日起，其餘294萬5186
    元自起訴狀繕本送達翌日起，均至清償日止，按週年利率百
    分之5計算之利息。
二、被上訴人未於言詞辯論期日到場，亦未提出書狀為何聲明或
    陳述。
三、按除別有規定外，確定之終局判決就經裁判之訴訟標的，有
    既判力，民事訴訟法第400條第1項定有明文，乃在明示同一
    事件一事不再理之原則，所謂同一事件，必同一當事人就同
    一法律關係而為同一之請求，若此三者有一不同，即不得謂
    為同一事件，自無一事不再理之原則之適用。查上訴人曾以
    本件相同之事實，先位主張被上訴人交付之系爭土地有物之
    瑕疵為由解除兩造就系爭土地之買賣契約（下稱系爭買賣契
    約），依民法第359條、第259條第1、2款規定，請求被上訴
    人給付110萬4415元本息；備位主張系爭買賣行為屬無效之
    法律行為，依民法第113條規定，請求被上訴人給付上開本
    息，經臺灣臺中地方法院(下稱臺中地院)以96年度訴字第
　　585號判決其敗訴及臺灣高等法院臺中分院(下稱臺中高分院
　　)以97年度上易字第5號裁定駁回其上訴確定(見原審卷第25
    至31頁、第33頁所附之各該裁判)。嗣上訴人又以同一事實
　　，對被上訴人起訴，先位主張被上訴人構成侵權行為，依民
    法第184條第1項、第113條、第203條規定，備位主張被上訴
    人隱匿法定空地事實，構成物之瑕疵給付，而解除買賣契約
　　，依民法第259條第1款、第2款規定，請求：㈠確認兩造間買
    賣契約不存在；㈡被上訴人應塗銷其於80年4月27日向霧峰地
    政事務所辦理收件字號80年4月25日霧字第10415號所有權移
    轉登記塗銷；㈢被上訴人應給付上訴人164萬186元，及其中5
    0萬元自80年5月1日起，其餘114萬5186元自起訴狀繕本送達
    翌日起，均至清償日止，按週年利率百分之5計算之利息。
    臺中地院以98年度訴字第1830號判決其敗訴，上訴後
　　，為訴之變更，先位請求改依民法第258條、第179條、第18
    2條第2項為請求權基礎，備位部分改依民法第258條、第259
    條第1、2款、第260條規定為請求權基礎，經臺中高分院以
　　99年度上字第41號判決駁回其變更之訴，並經最高法院以
　　100年度台上字第22號民事裁定駁回其上訴確定(見原審卷第
    53至93頁所附各該裁判)，以上均經本院調閱上開民事卷宗
    查核屬實。核上開二案件之訴訟標的與本件基於權利瑕疵所
    為請求之訴訟標的(民法第227條準用第226條第2項規定，及
    第349條、第216條)顯有不同，尚非屬同一事件，故無一事
    不再理原則之適用。上訴人提起本件訴訟，並未違反民事訴
    訟法第400條第1項規定，合先敘明。　
四、上訴人主張其於80年4月9日以50萬元向上訴人購買系爭土地
    ，並經被上訴人於80年4月27日將土地所有權移轉登記於其
    名下，其於95年9月19日再辦理土地所有權移轉登記予孔令
    名等情，有上訴人提出之系爭土地買賣契約、臺中市地籍異
    動索引可稽(見臺中地院108年度訴字第1698號卷，下稱臺中
    地院1698號卷，第19至23頁；本院卷第89至93頁)，堪信為
    真實。又其主張系爭土地有部分為法定空地乙節，亦據其提
    出臺中縣政府（現合併改制為臺中市）96年1月23日府工建
    字第0960026714號函為證（見臺中地院1698號卷第29頁）
　　，應認為真實。
五、上訴人主張被上訴人未告知系爭土地有部分為法定空地，所
    移轉之權利有瑕疵，而有不完全給付情事，應依給付不能之
    規定負債務不履行損害賠償責任，其得依民法第227條準用
    第226條第2項規定請求被上訴人賠償損害等語，是否有據？
    說明如下：
　㈠按因可歸責於債務人之事由，致為不完全給付者，債權人得
    依關於給付遲延或給付不能之規定行使其權利；又因可歸責
    於債務人之事由，致給付不能者，債權人得請求賠償損害；
    前項情形，給付一部不能者，若其他部分之履行，於債權人
    無利益時，債權人得拒絕該部之給付，請求全部不履行之損
    害賠償，民法第227條第1項、第226條定有明文。惟所謂給
    付不能，係指依社會觀念，其給付已屬不能者而言。
　㈡查兩造成立系爭買賣契約後，被上訴人已於80年4月27日將系
    爭土地所有權全部移轉登記予上訴人，而上訴人嗣再將系爭
    土地所有權轉讓與訴外人孔令名，亦合法完成所有權移轉登
    記予孔令名，可見系爭土地所有權並無不得移轉之情事。又
    系爭土地於被上訴人移轉予上訴人時，其上並未設定其他權
    利，亦有土地登記謄本、臺中市地籍異動索引可憑(見本院
    第51、89頁)，可見被上訴人移轉登記予上訴人者乃完整之
    所有權，則依社會觀念觀之，系爭土地所有權之移轉並無不
    能給付之情形。至上訴人指稱系爭土地有部分係法定空地，
    被上訴人就土地所有權之移轉有不完全給付情事等語，因查
    法定空地係屬建築基地之一部分，其於建築基地建築使用者
    ，應留設一定比例面積之空地，以增進建築物使用人之舒適
    、安全、衛生等公共利益。土地倘有部分為法定空地，僅該
    部分土地權利之行使於此目的範圍內受有限制，惟仍保有所
    有權之權能（最高法院107年度台上字第1164號判決參照）
    。故土地所有權人仍得行使其所有權，僅不得再於法定空地
    上建築房屋。則上訴人既仍得主張土地之所有權能，自難認
    被上訴人就所有權之移轉有何不完全給付，而應按給付不能
    之規定負損害賠償責任。故上訴人主張依民法第227條準用
    第226條第2項給付不能規定，請求被上訴人負債務不履行損
    害賠償責任，難認有據。
六、上訴人主張被上訴人所移轉之系爭土地所有權，因其中有部
    分土地是法定空地，故有權利瑕疵，依民法第349條、第216
    條規定，請求被上訴人賠償其所受損害，是否有據？說明如
    下：
　㈠按所謂權利瑕疵擔保，依民法第349條、第350條規定，係指
    出賣人擔保第三人就買賣之標的物對買受人不得主張任何權
    利，及擔保其權利確係存在，亦即出賣人應擔保買賣標的之
    權利完整無缺或權利存在之謂；所謂不得主張任何權利，例
    如不得主張不動產所有權上之地役權、地上權、典權、抵押
    權，動產所有權上之質權、留置權等是。至於法律因土地相
    鄰關係對於土地所有人所加之限制（例如鄰地所有人之袋地
    通行權），則不在出賣人擔保之範圍。
  ㈡按法定空地，為建築基地法定應留設之空地面積，為建築基
    地之部分，屬於供建築使用之土地建築基地。法定空地之留
    設，應包括建築物與其前後左右之道路或其他建築物間之距
    離，其寬度於建築管理規則中定之。應留設之法定空地，非
    依規定不得分割、移轉，並不得重複使用，建築法第11條第
    1項、第2項、第3項前段分別定有明文。法定空地乃依建築
    法令所規定，其目的在維護居住環境之品質，使建築物便於
    日照、通風、採光及防火等目的，此乃基於法令之規定，對
     地使用目的所做之限制，尚與所有權之行使無涉，揆諸前
    開關於權利瑕疵擔保之說明，自難認被上訴人所移轉之系爭
    土地有部分屬法定空地，其所有權之移轉即有權利瑕疵情事
    。故上訴人主張被上訴人應依民法第349條、第216條規定負
    權利瑕疵擔保責任，並非有據。
七、末按損害賠償之債，以有損害之發生及有責任原因之事實，
    且二者之間，有相當因果關係為成立要件。又所謂相當因果
    關係，係以行為人之行為所造成之客觀存在事實，依經驗法
    則，可認通常均可能發生同樣損害之結果而言；如有此同一
    條件存在，通常不必皆發生此損害之結果，則該條件與結果
    並不相當，即無相當因果關係；不能僅以行為人就其行為有
    故意過失，即認該行為與損害間有相當因果關係。本件上訴
    人以其於購買系爭土地時，若知有上開法定空地之瑕疵，其
    就不會購買系爭土地，主張因該瑕疵受有前揭貳、一、所陳
    之損害。惟查上訴人主張受有於系爭土地上加蓋廚房、衛浴
    設備及整修房屋因921地震震毀之損害，及房屋內之家電、
    家具電腦設備因地震而毀損、及其後因地震房屋毀損而搬遷
    所支出之費用，核均係因921地震所致，尚難認與系爭土地
    是否有法定空地乙節具關連性，上訴人所受損害與被上訴人
    交付之系爭土地中有部分法定空地間，並無相當因果關係。
    至上訴人所主張39萬5186元之損失，依其所陳係因其工作室
    未能籌措資金所致，亦與被上訴人於80年間出售系爭土地中
    有部分法定空地無涉。再者，上訴人主張其承租謝紀招治房
    屋所受之損害金額190萬元【計算式：10萬＋80萬＋12萬＋25萬
    ＋10萬＋5萬＋13萬＋10萬＋5萬＋20萬＝190萬（元）】縱為真實，
    核亦係上訴人未能按期繳納房屋租金，經謝紀招治依法為強
    制執行之結果，仍與被上訴人交付系爭土地有部分法定空地
    無涉，二者不具相當因果關係。故縱如上訴人所云因系爭土
    地中有部分法定空地，而有不完全給付或權利瑕疵，惟其所
    受之上開損害，既與系爭土地有部分係法定空地間，不具相
    當因果關係，則其請求被上訴人賠償損害，亦非有據。
八、綜上所述，上訴人請求被上訴人給付344萬5186元本息部分
    ，為無理由，不應准許。從而原審為上訴人敗訴之判決，並
    無不合。上訴論旨指摘原判決不當，求予廢棄改判，為無理
    由。又上訴人於本院擴張請求50萬元之法定遲延利息自80年
    4月27日起算部分，亦為無理由，應予駁回。
九、本件事證已臻明確，兩造其餘之攻擊或防禦方法及所用之證
    據，經本院斟酌後，認為均不足以影響本判決之結果，爰不
    逐一論列，附此敘明。
十、據上論結，本件上訴(含擴張部分)為無理由，依民事訴訟法
    第449條第1項、第78條、第463條、第385條第1項前段，判
    決如主文。
中　　華　　民　　國　　110 　年　　2 　　月　　9 　　日
                  民事第二十五庭
                      審判長法  官  謝碧莉
                            法  官  林晏如
                            法  官  陳月雯
正本係照原本作成。
如不服本判決，應於收受送達後20日內向本院提出上訴書狀，其
未表明上訴理由者，應於提出上訴後20日內向本院補提理由書狀
（均須按他造當事人之人數附繕本）上訴時應提出委任律師或具
有律師資格之人之委任狀；委任有律師資格者，另應附具律師資
格證書及釋明委任人與受任人有民事訴訟法第466條之1第1項但
書或第2項（詳附註）所定關係之釋明文書影本。如委任律師提
起上訴者，應一併繳納上訴審裁判費。
中　　華　　民　　國　　110 　年　　2 　　月　　9 　　日

  　　　　　　　　　　　　　書記官  侯雅文